---
title: "TPL Veri Analizi"
author: "Nursena Kocatürk"
format: html
editor: visual
---

# Giriş

Bu dökümanda tpl veri analizi adımları dökümante edilecektir.

# Yöntemler

## Veri yükleme

Veri şu şekilde yüklenmektedir:

```{r}
veri <- read.table(file = "data/krakenuniq_abundance_matrix.txt", header = T, sep = "\t")
```

Verinin boyutu

```{r}
dim(veri)
```

Mikrobiyal mutlak çokluk matrisini, okuma derinliğine göre normalize edelim.

İlk olarak, bütun sutunların toplam değerlerini elde edleim. Bu bize her örnekten elde edilen fastq dosyaının okuma derinliğini verecektir

```{r}
read_depth <- colSums(veri)
```

Kütüphanelerin sahip oldukların okuma derinliklerini bakalım:

```{r fig.cap = "Read depth values of the tested fastq files (million reads)"}
barplot(read_depth/10^6, axisnames = FALSE, ylab = "Read Depth (million reads)", xlab="Fastq Files")
```

Derinlikler aynı değil. O yüzden, çokluk tablosunu, toplam okuma derinliğine göre normalize edelim:

```{r}
veri <- scale(veri,center = F, scale = colSums(veri))
```

## PCA

Veriyi transpoze edelim

```{r}
veri_t <- t(veri)
```

PCA, büyük boyutlu olan verileri küçük boyuta indirgemek için kullanılan yaklaşımlardan biridir. Bütün eksenler aynı anda görselleştirilemez. PCA, çok boyutlu veriyi alarak üç boyuta indirgemektedir. İlk üç eksen veri setinin sahip olduğu varyasyonun büyük bir kısmını içermektedir.

Verilen matris üzerinde PCA gerçekleştirir ve sonuçlar 'prcomp' sınıfının nesnesi olarak döndürür.

```{r}
pca_res <- prcomp(veri)
```

Prcomp sonuç nesnesinin özeti;

```{r}
summary(pca_res)
```

Sonuç nesnesindeki değişkenlerin adı;

sdev; temel bileşenlerin standart sapmaları rotation; değişken yüklemelerin matrisi (yani sütunları özvektörleri içeren bir matris) x; retx doğruysa, döndürülen verilerin değeri veriler, döndürme matrisiyle döndürülür. center, scale; kullanılan ortalama ve ölçeklendirme veya YANLIŞ.

```{r}
names(pca_res)
```

### Kümülatif oran grafiği

Bu grafikte bütün mikropların sahip olduğu varyasyon 3 eksene indirgenmektedir. Elde edilen ilk 3 eksen bütün veri setine sahip olan varyasyonun büyük kısmını içermektedir.

"Standart sapma" princomp bileşeni; sdev

```{r}
pca_res$sdev
```

Varyans standart sapmanın karesidir.

```{r}
pca_res$sdev^2
```

Varyans oranı, varyansın tüm varyansların toplamına bölünmesiyle elde edilir.

```{r}
pca_res$sdev^2 / sum(pca_res$sdev^2)
```

Kümülatif Oran, varyans oranının kümülatif toplamıdır.

```{r}
cumsum(pca_res$sdev^2 / sum(pca_res$sdev^2))
```

Kümülatif varyans grafiği;

```{r}
plot(cumsum(pca_res$sdev^2 / sum(pca_res$sdev^2)), type="b", xlab="PC", ylab="Cumulative Proportion")
```

## Örneklerin doku bilgileri

```{r}
metadata <- read.table(file = "data/metadata.csv", header = T, sep = ";")
```

Uyarı: Bu noktada veri sütunlar ile metadata içerisindeki örnek bilgisinin aynı soırada oolması öneml,dir.

## PCA analizini görselleştirme

```{r}
plot(pca_res$x[,2], pca_res$x[,3], col=as.factor(metadata$Tissue))
```
